臺灣高雄地方法院民事判決　　　　　　 94年度簡上字第131號
上　訴　人　乙○○
被上訴人　　甲○○
　　　　　　劉子湘
前二人共同
訴訟代理人　蔡建賢律師
當事人間請求交還土地事件，上訴人對於民國94年5月4日本院93
年度鳳簡字第270 號第一審簡易判決提起上訴，本院民國94年12
月23日言詞辯論終結，判決如下：
    主  文
上訴駁回。
第二審訴訟費用由上訴人負擔。
    事實及理由
一、被上訴人起訴主張：坐落高雄縣大寮鄉○○段1114─8 地號
    土地、面積1378平方公尺（下稱系爭土地），為原告甲○○
    及原告劉子湘（原名吳劉月娥）於民國83年間經法院拍賣取
    得，應有部分各為1/2 。詎系爭土地如附圖所示編號(6)面積
    42平方公尺部分，設「葉門楊氏惜娘之墓、葉公諱旦官之墓
    」之地上物（下稱系爭地上物），系爭地上物為上訴人乙○
    ○所有，而無權占用被上訴人所有之土地，侵害原告之所有
    權。為此爰依民法第767 條物上請求權之規定，請求：上訴
    人乙○○應將坐落高雄縣大寮鄉○○段第1114之8 地號土地
    內如附圖編號(6)所示面積42平方公尺之地上物拆除，並將土
    地交還被上訴人。因上訴人不服原判決，提起本件上訴，除
    援用原審主張及陳述外，並於本院補陳︰時效取得所有權制
    度僅適用未登記之不動產，被上訴人乃依據所有權提起本件
    訴訟，並無權利濫用。並於本院聲明請求駁回上訴。
二、上訴人則以：系爭土地如附圖編號(6)所示面積42平方公尺公
    尺部分雖為上訴人占有，其上並設有系爭地上物，然上訴人
    並非無權占有上開土地，因上訴人之父葉明勳（業於89年6
    月16日死亡）實於78年間已向原土地所有權人林曾芙蓉購買
    土地，並經林曾芙蓉交付而占有，只因土地地目為農地，限
    於法令規定，無法辦理移轉登記，遂以許乃純為登記名義人
    ，許乃純死亡後，由許中漢繼承登記，嗣許中漢積欠第三人
    債務遭債權人查封拍賣，始由上訴人拍賣取得。則系爭土地
    如附圖編號(6)部分，係基於買賣關係取得占有，且合計上訴
    人之父葉明勳及上訴人占有之期間持，前後已達20年以上，
    應有民法第769 條、第770 條時效取得所有權之適用；又被
    上訴人請求拆除地上物，為權利濫用等語資為抗辯，為此於
    本院聲明：(一)原判決廢棄。(二)上開廢棄部分，被上訴人在第
    一審之訴駁回。
三、上訴人現占有系爭土地內如附圖所示編號(6)面積42平方公尺
    部分，其上並設有系爭地上物；該土地經上訴人之被繼承人
    葉明勳於78年間向前手即林曾芙蓉購買後取得占有，繼由上
    訴人占有迄今，且上訴人之父葉明勳與上訴人合計占有時間
    超過20年之事實，為兩造所不爭執，並經證人林曾芙蓉於原
    審審理時證述屬實，且經原審於93年5 月7 日會同高雄縣大
    寮地政事務所人員勘驗屬實，有本院93年5 月7 日勘驗筆錄
    1 份、照片4 幀及高雄縣大寮地政事務所93年8 月27日寮地
    所二字第0930008319號函及所附複丈成果圖及使用面積表各
    1 份在卷可證，堪認為真實。是本件爭點在於：1.上訴人得
    否依民法時效取得所有權規定，或買賣契約，取得占有系爭
    土地如附圖所示編號(6)部分土地之正當權源；2.被上訴人有
    無權利濫用。茲分述如下：
  (一)按「以所有之意思，二十年間和平繼續占有他人未登記之不
    動產者，得請求登記為所有人」；「以所有之意思，十年間
    和平繼續占有他人未登記之不動產，而其占有之始為善意並
    無過失者，得請求登記為所有人」，民法第769 條、第770
    條定有明文。此所謂「他人未登記之不動產」，係指自始未
    經地政機關就所有權之歸屬登記土地登記簿而言。而系爭土
    地原係登記林曾芙蓉所有，嗣移轉登記予許乃純、再由許中
    漢繼承登記，而為原告拍賣取得，有系爭土地之土地登記謄
    本、土地登記簿影本、及本院82年度執字第4238號拍賣公告
    各1 份在卷可證，並非未於地政機關登記之不動產，自無民
    法第769 條、第770 條時效取得所有權之適用。次按不動產
    物權，依法律行為而取得設定、喪失、及變更者，非經登記
    ，不生效力，民法第758 條亦有明文。被上訴人於83年8 月
    27 日 向法院拍賣取得系爭土地，為系爭土地之所有人，而
    上訴人所依據與前手林曾芙蓉之系爭土地買賣契約，僅有債
    之效力，僅得拘束契約雙方當事人，對於債權相對人以外之
    所有權人或第三人則無主張之餘地因此，是縱有購買土地之
    事，然因土地係不動產，上訴人既並未就系爭土地之物權取
    得或變更依法辦理登記，依前開法律之規定，自不生物權效
    力，而僅有買賣契約之債權效力，不得對抗非債權相對人之
    被上訴人，上訴人占用系爭土地，對被上訴人而言，欠缺正
    當合法之權源。上訴人抗辯：時效取得他人未登記之不動產
    係指此種已向地主買受占有土地並而未為移轉登記之情形；
    且依據時效取得所有權及買賣契約，其為有權占有等語，自
    無可採。
  (二)按權利之行使，不得違反公共利益，或以損害他人為主要目
    的。又行使權利，履行義務，應依誠實及信用方法，民法第
    148 條定有明文。該誠信原則，應係最上位之法律抽象原則
    ，經適用下位階之法律體系，仍未能使當事人間權益趨於平
    衡時，方就個別事件之具體特別情形，衡量雙方當事人之利
    益，依正義衡平之理念加以調整，使其法律關係臻於公平妥
    當之一種法律原則（最高法院91年度台上字第754 號、82年
    度台上字第1654號裁判意旨參照）。上訴人雖抗辯被上訴人
    知悉系爭土地上有祖墳，縱是事後拍定，仍應與上訴人協商
    搬遷事宜，竟逕自訴訟，有違社會公平、正義等語，然被上
    訴人依據民法第767 條規定起訴請求無權占有之上訴人拆除
    系爭地上物，返還占有土地，為合法行使權利，至被上訴人
    是否事先與上訴人協商或逕自訴訟行使其權利，本係被上訴
    人之自由，上訴人此部分之抗辯，亦屬無據。
四、綜上，被上訴人本於民法第767 條之所有權妨害除去請求權
    ，請求上訴人將如附圖編號(6)所示面積42平方公尺之地上物
    拆除，並將土地交還被上訴人，為有理由，原審判決上訴人
    勝訴，並依職權宣告假執行，於法並無不合。上訴意旨指摘
    原判決不當，求予廢棄改判，為無理由，應駁回其上訴。
五、本件事證已臻明確，兩造其餘主張陳述及所提證據，於判決
    結果已無影響，爰不逐一論列，併此敘明。
六、據上論結：本件上訴人之上訴為無理由，合依民事訴訟法第
    436 條之1 第項、第449 條第1 項、第78條，判決如主文。
中　　華　　民　　國　　94　　年　　12　　月　30　　　日
            民事鳳山分庭審判長法　官　王伯文
                              法　官　郭文通
                              法　官　陳億芳
正本係照原本作成。
本判決不得上訴。
中　　華　　民　　國　　94　　年　　12　　月　　30　　日
                              書記官　吳建德
